【裁判字號】    96,上易,2345
【裁判日期】    970611
【裁判案由】    重利
【裁判全文】
臺灣高等法院刑事判決                96年度上易字第2345號
上  訴  人  臺灣臺北地方法院檢察署檢察官
被      告  乙○○
選任辯護人  吳尚昆  律師
            李怡卿  律師
            張宏任  律師
上列上訴人因被告重利案件，不服臺灣臺北地方法院96年度易字
第11 56號，中華民國96年8月30日第一審判決（起訴案號：臺灣
臺北地方法院檢察署96年度偵字第4336號），提起上訴，本院判
決如下：
    主  文
上訴駁回。
    理  由
一、本件公訴意旨略以：被告乙○○前於民國88年5月6日因侵占
    案件，經臺灣臺北地方法院以87年度易字第4083號判處有期
    徒刑4月，同年8月24日經本院以88年度上易字第2584號駁回
    上訴確定，嗣於89年7月2日執行完畢。竟仍不知悔改，復基
    於重利之概括犯意，趁告訴人甲○○資金周轉不足，經濟困
    窘亟需用錢，無法等待銀行核貸款項之際，以每借款新臺幣
    （下同）10萬元，10天為1期，收取利息1萬元之方式，先後
    於92年6月7日、11月28日、12月30日、93年1月27日及4月5
    日，分別借予告訴人20萬元、10萬元、5萬元、7萬元及10萬
    元，並預扣第1期利息10分之1，實際交付告訴人18萬元、9
    萬元、4萬2千5百元、6萬3千元及9萬元。嗣由告訴人以交付
    現金或以其臺北銀行第000000000000號帳戶轉帳匯款至臺北
    國際商業銀行第0000000000000號帳戶之方式，償付本金及
    利息，被告因此取得與原本顯不相當之重利，因認被告涉犯
    刑法第344條之重利罪嫌云云。
二、按犯罪事實應依證據認定之，無證據不得認定犯罪事實。又
    不能證明被告犯罪者，應諭知無罪之判決。刑事訴訟法第15
    4條第2項、第301條第1項分別定有明文。而事實之認定，應
    憑證據，如未能發現相當證據，或證據不足以證明犯罪事實
    ，自不能以推測或擬制之方法，為裁判基礎。且認定犯罪事
    實所憑之證據，雖不以直接證據為限，間接證據亦包括在內
    ，然而無論直接或間接證據，其為訴訟上之證明，須於通常
    一般人均不致有所懷疑，而得確信其為真實之程度者，始得
    據為有罪之認定。倘其證明尚未達到此一程度，而有合理懷
    疑之存在，致無從使事實審法院獲得有罪之確信時，即應由
    法院為諭知被告無罪之判決（最高法院40年臺上字第86號、
    76年臺上字第4986號判例參照）。
三、本件公訴意旨認被告涉犯刑法第344條之重利罪嫌，無非係
    以：(一)告訴人於警詢及偵查中之指訴；(二)證人丙○○於警詢
    及偵查中之證言；(三)臺北銀行第000000000000號帳戶存款明
    細帳、該銀行第000000000000號支票存款交易細表；(四)告訴
    人簽發如附表所示之支票影本3紙等，為主要論據。經訊被
    告堅詞否認重利犯行，辯稱：告訴人因經商需要，才透過友
    人向我借款，有些錢是我直接借給告訴人，有些是我向丙○
    ○借來後，再借給告訴人，我只有在借款之初扣取借款額10
    分之1作為利息，未再另外向告訴人收取10天1期、每10萬元
    為利息1萬元之重利，告訴人陸續償還的金錢均係本金，目
    前尚欠11萬5千元未還，告訴人提供的擔保品尚由丙○○保
    管中，待告訴人將餘款清償，便可取回等語。
四、本院查：
（一）被告先後於92年6月7日、11月28日、12月30日、93年1月2
      7日及4月5日，分別借款20萬元、10萬元、5萬元、7萬元
      及10萬元給告訴人，並預扣10分之1作為利息，告訴人實
      際取得之借款為18萬元、9萬元、4萬2千5百元、6萬3千元
      及9萬元（共計46萬5千5百元），其中18萬元被告係以現
      金交付，其餘係以匯款支付，又所借款項其中部分係被告
      向丙○○借得後貸與告訴人等情，業據被告於原審及本院
      審理時供承不諱，並經告訴人及證人丙○○分別於原審證
      述屬實（原審卷第42頁、第64頁），復有臺北銀行第0000
      00000000號帳戶存款明細帳、該銀行第000000000000號支
      票存款交易細表等（偵查卷第83-107頁）附卷可稽。又告
      訴人自92年6月27日起至93年4月13日止，陸續償還被告共
      計35萬5百元之事實，另有偵查卷附告訴人所提償還金額
      明細表可參（偵查卷第73頁），被告對此亦不爭執。
（二）告訴人於原審固證稱：其於警詢中陳述本件借款利息係以
      10天為1期，每借款10萬元，利息為1萬元屬實云云。惟按
      告訴人之告訴，係以使被告受刑事訴追為目的，是其陳述
      是否與事實相符，仍應調查其他證據以資審認；即告訴人
      之指訴係以使被告入罪為目的，故多作不利於被告之陳述
      ，自不得以其指訴為被告犯罪之唯一證據，仍必須調查其
      他證據證明告訴人之指訴與事實相符，始可採為證據。再
      被害人之陳述如無瑕疵，且就其他方面調查又與事實相符
      ，固足採為科刑之基礎，倘其陳述尚有瑕疵，則在未究明
      前，遽採為論罪科刑之依據，即難認適法（最高法院52年
      臺上字第1300號、61年臺上字第3099號判例意旨參照）。
      本件被告就借款利息之約定，除坦承借貸初始預扣10分之
      1作為利息外，餘則否認每10日另收取1成之利息，依上述
      判例見解，告訴人前開指述是否合於真實，自應有其他證
      據加以佐證，尚難僅憑告訴人片面指訴，遽為被告不利之
      認定。
（三）告訴人於原審結證稱：償還本件借款除以銀行匯款外，亦
      有以現金支付，現僅存銀行資料，無現金支付資料，借款
      時被告利息如何計算並不清楚，只知道被告說利息該付多
      少，就給付多少等語（原審卷第42頁）。依告訴人之原審
      證詞，其在本件借款之初，既不清楚利息如何計算，對於
      其後陸續償還之款項，究係本金抑或利息，亦無法清楚說
      明，何以其在警詢中卻能明確指述借款利息之計算方式？
      關於告訴人向被告借款之緣由，告訴人於原審證稱：係因
      當時缺錢，吳明娟介紹被告給我認識，借錢利息比較低等
      語（原審卷第42頁）。然告訴人於原審亦陳稱其先前向其
      他友人之借款經驗為：（你以前跟別人借款利息如何計算
      ？）不一定，可是基本上都不是10天付1次，有的是1個月
      ，有的是半個月，（利息如何計算？）有10萬元，一個月
      收4000元，差不多都是1個月算，1個月就是幾千元等語（
      原審卷第46頁背面）。若告訴人所指，本件向被告借款之
      際，約定利息以每10天計算1次，每10萬元收取1萬元等情
      屬實，比對其先前向他人借款之經驗，關於計息期間、約
      定利率等，本件借款條件顯較告訴人先前向他人借款之條
      件不利，告訴人在此顯然不利之條件下，何以仍願意向被
      告借款？此與告訴人前述係因友人介紹被告借款利息較低
      ，所以才向被告借款云云，即有矛盾。又告訴人於原審證
      稱：以銀行匯款方式還款部分，有本金亦有利息，利息比
      較多，現尚欠被告10萬元云云（原審卷第42頁背面-43頁
      ）。然查本件被告先後實際貸予告訴人之金額為46萬5千5
      百元，告訴人陸續償還之金額為35萬5百元之事實，為告
      訴人及被告均不爭執，姑不論告訴人無法說明已清償之35
      萬5百元中本金及利息各為若干，若如告訴人所言，已償
      還之35萬5百元內含本金及利息，而被告係以每10天為1期
      ，本金每10萬元收取1萬元之方式計息，則尚未清償之餘
      款本金加計利息，告訴人自無可能僅欠被告10萬元。本件
      告訴人就被告收取重利之指訴，既有上述瑕疵，自難僅以
      告訴人之瑕疵指訴，遽論被告重利犯行。
（四）檢察官另以證人丙○○之證言及前揭臺北銀行存款明細帳
      、支票存款交易細表及告訴人簽發如附表所示之支票影本
      等，佐證被告重利犯行。然查證人丙○○於原審所述，僅
      能證明被告有向丙○○借款後，轉貸告訴人之事實，至於
      被告與告訴人間如何約定利息乙節，證人丙○○並不知情
      。而前述臺北銀行存款明細帳及支票存款交易細表，至多
      亦僅能證明被告有以匯款方式交付借款，以及告訴人陸續
      以匯款方式共償還35萬5百元之事實。至於附表所示支票
      影本3紙，依告訴人於原審所述，其中附表編號三17萬5千
      2百元之支票是作擔保，不算在46萬5千5百元內，其餘2張
      支票係向被告借款時簽發的等語（原審卷第47頁），則此
      亦僅能證明告訴人有向被告借款之事實，尚不足以作為被
      告收取重利之積極證據。再徵諸偵查卷附告訴人所提償還
      金額明細表（偵查卷第73-74頁）所載，就92年6月7日第1
      次借款20萬元部分，告訴人先後於同年6月27日、8月6日
      、8月28日各匯款3千元，同年10月2日匯款5千5百元，10
      月13日、21日各匯款5千元，10月28日匯款5萬元，11月3
      日、10日各匯款5千5百元，14日匯款5萬元，20日匯款5千
      元，26日匯款3千元，此還款方式明顯與告訴人所指「每1
      0日計息1次、每10萬元收取1萬元」之計算方式未合。原
      審執此質問告訴人時，告訴人則答稱：有的時候是匯款，
      有的時候是被告來收現金，有的時候我會提早，遇到禮拜
      六、禮拜天…（匯的金額哪個是還本金，哪個是還利息，
      有無做其他紀錄？）我不記得，我沒有在記帳…（被告向
      你收現金時，有無帶收據，或是其他人在場？）都沒有，
      （你自己是否有紀錄？）沒有，（如何知道你那天付多少
      現金給人家？）我只有銀行的資料等語（原審卷第45頁背
      面-46頁）。是告訴人所述償還給被告之款項，除以銀行
      匯款外，另以現金支付等語屬實，然告訴人對於本件借款
      總共支付與被告之款項本金及利息究竟各為何，既屬無從
      說明，自無由論斷被告收取與原本顯不相當之重利。
（五）原審公訴蒞庭檢察官雖主張：被告借與告訴人之款項為46
      萬5千5百元，告訴人以匯款的方式共支付35萬5百元，證
      人丙○○另持附表所示告訴人簽發之3紙支票，請求告訴
      人支付票據面額37萬5千2百元，顯見被告除要求告訴人返
      還借款總數52萬元外，並要求支付利息15萬5千2百元，加
      上再支付款項時已預扣10分之1利息，被告借款予告訴人
      所取得的利息，已達百分之30以上為由，認被告有收取重
      利之情事。然查本件告訴人無法說明實際償還之款項中，
      本金及利息究竟為何，已如前述。關於檢察官所指證人丙
      ○○另持附表所示3紙支票向告訴人追討乙節，依告訴人
      、證人丙○○於原審及被告於原審、本院審理時所述，本
      件應係被告借款給告訴人，借貸之本金中，被告約出7、8
      萬元，其餘部分係被告另向證人丙○○借來轉貸告訴人，
      而實際借貸之金額扣除告訴人已償還部分，告訴人尚欠被
      告約10萬元（應係11萬5百元）等情，告訴人、被告及證
      人丙○○之陳述互核大致相符，原審公訴蒞庭檢察官重覆
      計算借款金額，尚有誤會。
（六）再按重利罪之構成要件，行為人在主觀上須具有重利之故
      意，而收取與原本顯不相當之利息，始足當之，若欠缺此
      故意要件，自無由成立本罪。而所謂重利之故意，係行為
      人主觀上對於被害人正處於急迫、輕率或無經驗之特殊情
      狀有所認識，而決意貸以金錢或其他物品，以取得與原本
      顯不相當之重利之主觀心態。本件告訴人向被告借款之前
      ，已有向他人借款之經驗，業據告訴人於原審陳明在卷，
      其於原審並稱：朋友沒有那麼多錢可以借我，所以才向被
      告借錢，我本來要向銀行貸款，但貸款一直沒有下來，而
      且還要等審查，吳明娟就跟我說可以向被告借，錢比較快
      就可以借到，不用等銀行審查那麼久，借這些錢也是要還
      錢，因為當時吳明娟及另一個朋友向我借空白支票，結果
      時間到了，錢沒有給我，我只想票不能跳，不能信用破產
      ，所以為了週轉才向被告借錢，被告計算利息時，有要求
      被告算低一點，被告有時候會算少一點，有時不會，如果
      被告沒有錢，我也會再找別人，因為我也要還別人錢，當
      時向別人借的錢也都分別快到期了等語（原審卷第49頁背
      面-50頁）。足見告訴人係為支票款項能夠順利週轉，先
      向銀行借貸，於銀行尚未核貸之際，經友人借介紹被告放
      款較快，轉而向被告借貸，其在本件借貸過程，尚能就利
      息部分與被告磋商，顯見告訴人向被告借款之時，並非輕
      率或無經驗之人。再依偵查卷附告訴人所提臺北銀行第00
      0000000000號帳戶存款明細帳所示，告訴人該帳戶於92年
      6月及11月間，存款餘額曾有20餘萬元，92年12月30日向
      被告借款5萬元（實拿4萬2千5百元）時，其帳戶存款餘額
      為11萬餘元，93年1月27日向被告借款7萬元（實拿6萬3千
      元）時，其帳戶存款餘額為9萬7千餘元，告訴人有何處於
      急迫之情形，亦不無疑議。
五、綜上所述，本件被告除於借款給告訴人之際，按借款金額預
    扣10分之1作為利息外，並無其他積極證據足資證明被告另
    收取與原本顯不相當之重利。本件公訴意旨所憑各項證據，
    既不足以證明被告有刑法第344條重利罪之構成要件行為，
    本院復查無其他足資證明被告犯上開罪名之積極事證，揆諸
    前揭條文及判例意旨，既不能證明被告犯罪，即應為無罪之
    諭知。原審諭知被告無罪，即無不合。檢察官指摘原判決不
    當，提起上訴，為無理由，應予駁回。
據上論斷，應依刑事訴訟法第368條，判決如主文。
本案經檢察官羅建勛到庭執行職務。
中    華    民    國    97    年    6     月    11    日
            刑事第十三庭  審判長法  官  曾德水
                                法  官  林婷立
                                法  官  談  虎
以上正本證明與原本無異。
不得上訴。
                                書記官  黃家麟
中    華    民    國    97    年    6     月    11    日
附表：
┌──┬─────┬────┬─────┬───┬────┐
│編號│  票  號  │票載日期│ 票面金額 │發票人│ 付款人 │
│    │          │        │  新臺幣  │      │        │
├──┼─────┼────┼─────┼───┼────┤
│ 一 │WH0000000 │93.1.18 │ 50,000元 │甲○○│台北銀行│
├──┼─────┼────┼─────┤      │萬華分行│
│ 二 │WH0000000 │93.2.13 │100,000元 │      │        │
├──┼─────┼────┼─────┤      │        │
│ 三 │WH0000000 │93.3.30 │175,200元 │      │        │
└──┴─────┴────┴─────┴───┴────┘


司法院資訊處製作；財團法人民間司法改革基金會備份。
